臺灣臺北地方法院民事判決　　　　　　 94年度簡上字第495號
上　訴　人　甲○○
被上訴人　　乙○○
上列上列當事人間請求給付會款事件，上訴人對於中華民國94年
6月3日臺灣臺北地方法院臺北簡易庭92年度北簡字第15469號第
一審判決提起上訴，本院於中華民國96年3月14日言詞辯論終結
，判決如下：
    主  文
上訴駁回。
第二審訴訟費用由上訴人負擔。
    事實及理由
一、本件被上訴人經合法通知後，未於言詞辯論期日到場，核無
    民事訴訟法第386條所列各款之情形，爰依上訴人之聲請，
    准其一造辯論而為判決。
二、上訴人於原審反訴主張：被上訴人分別於民國88年9月15 日
    、90年8月1日及91年12月15日召集互助會（下稱為第1、2、
    3組互助會），每期互助會款均為新臺幣（下同）3萬元，期
    間分別為88年9月15日至92年5月15日、90年8月1日至93年11
    月1日、91年12月15日至95年8月15日，上訴人依序各參加互
    助會5會、10會及6會，詎料反訴被告於92年5月間宣告倒會
    ，關於上揭3組互助會，被上訴人尚積欠上訴人第1組互助會
    會款258,750元，第2組互助會會款75萬元、會息60,518元，
    及第3組互助會會款54萬元。本人先後扣除會首積欠會款支
    付第1組第44、45兩標死會300,000元，另75,250元，第3組
    互助會540,000元，合計915,250元。又將第1組及第3組之積
    欠款項，兩相抵扣，被上訴人尚欠本人會款258,750元。綜
    合第2、3組互助會會款，被上訴人實欠上訴人1,008,750元
    ，另加第1、2組互助會會息86, 518元，但上訴人只請求被
    上訴人給付936,750元等語。爰依會款之法律關係，並提出
    會單3紙、兩造彙算明細資料、中國農民銀行存款對帳單、
    存證信函各1份等件影本為證（見原審卷第17至36頁、第92
    至97頁），聲明求為命被上訴人給付會款500,000元及其法
    定遲延利息之判決。原審判決以：上訴人反訴主張與被上訴
    人間之會款債權債務相互抵扣後，上訴人尚積欠被上訴人20
    1,750元，上訴人並無債權金額可得向被上訴人請求給付，
    而駁回上訴人之起訴。上訴人就敗訴部分其中500,000元提
    起上訴（其餘部分敗訴，未據上訴而確定），依民法第216
    條、第709條之1至同條之9之法律關係，並聲明為：(一)原判
    決除確定部分外廢棄。(二)被上訴人應給付上訴人500,000元
    ，及自94年8月4日起至清償日止，按年息5%計算之利息。
三、被上訴人經合法通知後，未於言詞辯論期日到場，亦未提出
    書狀為答辯。惟據其於原審書狀則以：第1組互助會，上訴
    人積欠第44、45期死會會款共計30萬元未付。第2組互助會
    ，上訴人至92年1月14日已積欠被上訴人814,350元，故上訴
    人於92年1月15日標得第1組互助會第41期會款時得款1,294,
    000元，扣除上揭814,350元，餘479,650元，再扣除第2組互
    助會第21期會款265,000元，扣除第3組互助會第3期會款139
    ,800 元，扣除第1組互助會第42期款會150,000元，不足75,
    150元。92年3月份，上訴人積欠第2組會互助會第22期會款
    262,500元，92年4月份，積欠第2組互助會第23期會款254,0
    00元，92年5月第2組互助會第24期時解散，當期上訴人5死
    會應給付3,300,000元，5活會應退還2,666,500元。至於第3
    組互助會，被上訴人於第5會時解散，故會首應退還上訴人
    已收會款462,600元。是上訴人積欠被上訴人4,191,650元，
    被上訴人應給付上訴人3,129,100元，兩相抵扣後，上訴人
    應再給付被上訴人1,062,550元，並請求駁回上訴人之起訴
    等語，資為抗辯。
四、本件上訴人主張：第1組互助會第41期由上訴人得標，上訴
    人應得會款1,294,000元，抵銷4死會會款120,000元，尚可
    得款1,174,000元，另得標息26,000元，被上訴人未按會單
    約定點交得標人，自行主張抵扣上訴人之其他期別會款，故
    尚應給付上訴人1,174,000元及使用費用26,000元。又第2組
    互助會，上訴人得款第17期會款877,500元，被上訴人未按
    會單約定點交得標人，浮報1個死會、1個活會會款52,500元
    ，又限期內未點清之會款94,250元，求取會息22,555元。至
    於上訴人得標每期會份均不足額，此乃定期定額交付之費用
    ，上訴人應分45期繳納會款至會期結束，第2組互助會第24
    期倒會一次扣清22期330萬元，上訴人按會單約定主張應扣
    除先前不足之會息第1標6,500元、第2標7,300元，第3標7,
    600元、第4標7,500元、第5標7,500元乘以22期後始可一次
    給付，上訴人僅須給付被上訴人會款2,499,200元，被上訴
    人應返還上訴人額外給付800,800元。原審認定上訴人尚積
    欠被上訴人201,750元，與前開上訴人對被上訴人之債權抵
    銷，被上訴人積欠700,105元（計算式：（26,00 0＋52,500
    ＋22,555＋800,800）－201,750＝700,105），上訴人僅請
    求其中500,000元云云。是本件首應審酌者厥為系爭互助會
    停會後，兩造間之債權債務關係為何？經查：
　(一)第1組互助會部分，上訴人聲稱被上訴人未給付第41期得標
  　會款云云。惟查，92年1月15日第1組互助會第41期會開標時
    ，由上訴人得標，當期應得會款為1,294,000元，此為兩造
    所不爭執，應堪信實。然當期上訴人尚積欠被上訴人第1組
    會互助會第41期4個死會會款120,000元，91年12月26日兩造
    彙算結果上訴人尚積欠被上訴人106,650元，另外上訴人積
    欠被上訴人第3組互助會會第1期會款180,000元、第2期會款
    142,800元，第2組會互助會第20期會款265,000元，兩相抵
    扣後，被上訴人應再給付上訴人479,550元（計算式：1,294
    ,000 －120,000－106,650－180,000－142,800－265,000＝
    479,550），再扣除上訴人應給付之第2組互助會第21期會款
    265,000元、第3組互助會第3期會款139,800元、第1組互助
    會第42期會款150,000元，尚不足75,250元（計算式：479,5
    50－265,000－139,800－150,000＝-75,250），此有上訴人
    提出之彙算手寫資料表及乙○○應付會款透支交易互抵表（
    見原審卷第20至26頁、第15頁）在卷可稽，且與被上訴人所
    述相符（被上訴人所述金額為75,150元，與前項金額75,250
    元相差100元，應是計算上的疏失，此亦為上訴人所承認）
    ，應堪信為真。因上訴人所述之第1組互助會第41期得標會
    款1,294,000元，已和先前積欠被上訴人之款項相互抵扣而
    無所剩，則上訴人以被上訴人未支付該期會款為由，主張反
    訴被告應給付第　41期至45期之活會會息26,000元，即屬無
    據。
　(二)第2組互助會部分：
　1.上訴人聲稱被上訴人於伊得標第17期會款877,500元時，僅
    給付其中625,000元，尚欠252,000元未付，嗣與上訴人應
    給付之第22、23期會款共計516,500元相互抵扣後，上訴人
    應再給付被上訴人264,000元云云。惟查，依上訴人提出之
    乙○○應給付會款透支交易互抵表所示，上訴人於91年11月
    1日所標得第17期會款877,500元，已於當日和上訴人積欠被
    上訴人其他會款金額相互抵銷，尚餘41,750元，嗣該筆金額
    於91年12月15日彙算時併入計算，彙算結果為上訴人尚欠被
    上訴人106,650元，此不僅於上揭互抵表中有記載，並有兩
    造不爭執真正之彙算手寫資料亦為相同之記載足資為證，顯
    見上訴人所稱第17期得標會款877,500元，實已和上訴人積
    欠被上訴人之其他會款債務相互抵扣完畢。至於上訴人聲稱
    第17期所餘會款252,000元，已與上訴人第2組互助會第22期
    、第23期應繳交之會款相互抵扣云云，為被上訴人所否認，
    再參酌上訴人所提出之乙○○應給付會款透支交易互抵表所
    示，第2組互助會第22、23期會款債務，是發生於92年3、4
    月間，而第17期會款早已於91年12月15日與其他欠款抵扣完
    畢，並無從再與第2組互助會第22、23期之會款債務相互抵
    扣，上訴人所述即非真實，不足採信。從而，上訴人主張被
    上訴人尚積欠伊第17期會款252,000元及欠款會息60,518元
    ，委無足採。
  2.92年5月間，被上訴人於第24期會時宣告倒會，上訴人參加
    該組會10會，其中5會死會，5會活會，是上訴人所有之5會
    死會，迄至會期結束止，應支付會款3,300,000元（計算式
    ：22期×30,000元×5會＝3,300,000元），所有之5會活會
    ，迄至會期結束時，共可得款3,450,000元（23期×30,000
    元×5會＝3,450,000元），兩相抵扣後，被上訴人應再給付
    上訴人15萬元（計算式：3,450,000－3,300,000＝150,000
    ），上訴人主張被上訴人應給付伊會款75萬元，洵不足取。
　(三)第3組互助會，上訴人主張被上訴人於第5期會時宣告解散倒
  　會，上訴人只繳交1至3期之會款，是被上訴人應給付上訴人
    迄至會期結束止之會款54萬元（計算式：3期×30,000元×
    6 會＝540,000元），應為可採。
　(四)綜上，被上訴人應給付上訴人第2組互助會倒會至會期結束
  　止之會款15萬元、第3組互助會倒會起至會期結束止之會款
    54萬元，共計69萬元。惟查，上訴人尚積欠被上訴人第1組
    互助會第44、45期死會會款共計30萬元（計算式：5×30,00
     0＋5×30,000=300,000）、92年2月15日彙會結果尚欠75,2
     50元、第2組互助會第22期會款262,500元（計算式：5×30
    ,000 ＋5×22,500＝262,500）、第23期會款254,000元（計
    算式：5×30,000＋5×20,800＝254,000），共計891,750元
    （計算式：300,000＋75,250＋262,500＋254,000＝891,750
    ），此有被上訴人於支付命令聲請狀記載詳細，且為上訴人
    所不爭執（參照原審92年11月18日庭訊筆錄所載），應堪採
    信。是上揭各筆款項兩相抵扣後，上訴人尚積欠被上訴人20
    1,750元（計算式：891,750－690,000＝201,750）。則上訴
    人請求被上訴人給付會款500,000元及其法定遲延利息，為
    無理由，不應准許。
五、綜上所述，上訴人主張本於民法第216條、第709條之1至同
    條之9之法律關係，請求被上訴人給付500,000元，及自支付
    命令送達翌日即94年8月4日起至清償日止，按年息5%計算之
    利息，為無理由，不應准許。原審為上訴人敗訴之判決並駁
    回其假執行之聲請，並無不合。上訴意旨指摘原判決不當，
    求予廢棄改判，並無理由，應予駁回。
六、本件為判決基礎之事證已明，兩造所為之其他主張、陳述並
    所提之證據，經審酌後，認均與本件之結論無礙，不再一一
    論述，併予敘明。
七、據上論結，本件上訴為無理由，依民事訴訟法第436條之1第
    3項、第449條第1項、第385條第1項前段、第78條，判決如
    主文。
中　　華　　民　　國　　96　　年　　3 　　月　　28　　日
                    民事第三庭  審判長法　官　吳光釗
                  　 　　　　　　　　 法　官　賴錦華
                  　 　　　　　　　　 法　官　曾啟謀
以上正本係照原本作成
不得上訴
中　　華　　民　　國　　96　　年　　3 　　月　　28　　日
                                      書記官　王月伶
